【裁判字號】    99,消債抗,42
【裁判日期】    991118
【裁判案由】    聲請免責之抗告
【裁判全文】
臺灣臺南地方法院民事裁定            99年度消債抗字第42號
抗  告  人  甲○○
上列抗告人因消費者債務清理條例聲請免責事件，對於民國99年
7月29日本院99年度消債聲字第9號所為裁定提起抗告，本院裁定
如下：
    主  文
抗告駁回。
抗告費用新臺幣壹仟元由抗告人負擔。
    理  由
一、按法院為終止或終結清算程序之裁定確定後，除別有規定外
    ，應以裁定免除債務人之債務，消債條例第132條定有明文
    。次按債務人有下列各款情形之一者，法院應為不免責之裁
    定，但債務人證明經普通債權人全體同意者，不在此限：一
    、於7年內曾依破產法或本條例規定受免責。二、隱匿、毀
    損應屬清算財團之財產，或為其他不利於債權人之處分。三
    、捏造債務或承認不真實之債務。四、因浪費、賭博或其他
    投機行為，致財產顯然減少或負擔過重之債務，而生開始清
    算之原因。五、於清算聲請前一年內，已有清算之原因，而
    隱瞞其事實，使他人與之為交易致生損害。六、明知已有清
    算原因之事實，非基於本人之義務，而以特別利於債權人中
    之一人或數人為目的，提供擔保或消滅債務。七、隱匿、毀
    棄、偽造或變造帳簿或其他會計文件之全部或一部，致其財
    產之狀況不真確。八、故意於財產及收入狀況說明書為不實
    之記載，或有其他故意違反本條例所定義務之行為，亦為同
    條例第134條所明定。又消費者債務清理條例之立法目的，
    在兼顧債權人、債務人雙方之利益，使陷於經濟上困境之消
    費者得以清理債務，並利用更生或清算程序妥適調整債務人
    與債權人及其他利害關係人間之權利義務關係，以求保障債
    權人獲得公平受償，並謀求消費者經濟生活之更生機會。申
    言之，上開制度並非在使債務人恣意消費所造成之債務，轉
    嫁予債權人負擔；故法律所設債務人免責之制度，僅在鼓勵
    勤勞誠實之債務人，而非縱容投機不誠實之債務人，倘債務
    人不思如何積極履行清償債務，反而著眼於消債條例中之免
    責制度，以求全免責任，自與上開立法本旨有違。再者，債
    務人依清算程序清理債務，債權人將因清算程序之許可進行
    而蒙受債權無法滿足受償之損失，其程序之進行自應秉持公
    正與誠信，如債務人對於清算之原因有可歸責性，或有虛偽
    不實、隱匿或違反誠信，及違反本條例所定各項義務之行為
    ，致害及債權人之權益或影響清算程序之進行，自不宜予以
    免責（消債條例第132條立法理由參照）。是法院依上開原
    則綜合考量，並佐以債務人消費之原因是否逾越「一般通常
    生活之必要費用」，資以判斷有無消費者債務清理條例第13
    4條第4款所稱之浪費、賭博或有任何投機行為等原因。
二、本件抗告意旨略以：
(一)抗告人家庭組成員包含抗告人雙親、兄長及抗告人共四人，
    抗告人雙親已七、八十歲，無法外出工作，抗告人兄長則為
    中度精神障礙患者，是整個家庭由抗告人一人獨自支撐。抗
    告人之債務係用於抗告人母親因罹患大腸癌所需支出之醫藥
    費、抗告人母親於93年10月1日去世支出之殯葬費，及94年1
    月起抗告人兄長洪朝榮亦罹患大腸癌，迄今所需支出之醫藥
    費用。
(二)土地銀行於原審陳報法院抗告人為臨時粗工，每月有固定薪
    資24,500元；聯邦銀行亦謂抗告人每月有固定薪資24,500元
    云云，惟抗告人雖確為臨時建築粗工，每月並無固定薪資收
    入，土地銀行及聯邦銀行此項陳報恐有誤會。
(三)台新銀行於原審則陳報抗告人於95年4月3日至4月7日消費、
    購買手機花費6986元云云，抗告人否認之。台新銀行更主張
    抗告人於95年4月7日向台新銀行陳稱要申請債務協商，然事
    實上係台新銀行主動打電話與抗告人協商，台新銀行此部分
    主張，顯有不實；台新銀行並提出抗告人自93年4月起至94
    年初共提領120萬元左右，然抗告人亦有存錢進去還款，並
    非只單方面提領借款而已；再者，台新銀行尚陳稱抗告人於
    94 年3月共支出電信費25,294元，嗣經抗告人向和訊電信查
    證後，該月份抗告人之電信費為3,570元，台新銀行所述顯
    不真實。
(四)華南銀行則謂抗告人於94年5月16日申請將信用額度調高至
    15萬元云云，與事實不符。實情為華南銀行主動告知欲調高
    抗告人之信用額度至15萬元，調高後沒多久提領完，係因以
    債養債，返還其他銀行之借款，並非浪費。
(五)萬泰銀行更謂抗告人自94年12月至95年3月電信消費36,764
    元，惟經抗告人向和訊電信查證後，應為：94年12月3,359
    元、95年1月4,069元、95年2月12,583元、95年3月6,204元
    ，共計消費26,212元，非如萬泰銀行所述之36,764元。
(六)抗告人四、五年來均有繳交卡債，並需獨自負擔家中所有生
    活開銷，目前共欠銀行約112萬元，應不至奢侈、浪費，目
    前抗告人家中仍屬低收入戶，請鈞院審慎判決。爰請求廢棄
    原裁定，另為適法之裁定等語。
三、抗告人依消債條例聲請清算事件，前經本院以97年消債清字
    第51號裁定開始清算程序，嗣因抗告人之財產不敷清償財團
    費用、財團債務等費用，經本院以98年度執消債清字第14號
    裁定中止清算程序確定在案。因此，本件普通債權人於此清
    算程序中，並未受分配分文。後抗告人再向本院聲請免責，
    因未得普通債權人全體同意免責，復經本院以99年度消債聲
    字第9號裁定不免責等情，業經本院依職權調閱上開卷宗，
    核閱相符，先予敘明。
四、抗告人雖主張積欠債務肇因於支付母親、兄長之醫藥費及生
    活費用云云，惟查：
(一)本院審視抗告人積欠債務主因係向各家債權銀行申辦信用貸
    款、使用現金卡預借現金，並持續使用各家債權銀行之信用
    卡，致債務累加，終致無法清償。查抗告人母親治療大腸癌
    期間係自93年1月至10月，抗告人兄長治療大腸癌期間則係
    自93年12月至94年12月，再觀諸台新銀行提供之抗告人現金
    卡提領明細表綜合觀之，抗告人於93年4月提領2萬元、93年
    5 月提領2萬元、93年6月提領6萬元、93年9月提領9萬元、
    93 年11月提領2萬元、93年12月提領9萬元、94年1月提領
    174,000元、94年2月提領13萬元、94年4月提領3萬元、94年
    5月提領101,380元、94年6月提領139,100元、94年7月提領8
    萬元、94年8月提領165,000元、94年9月提領3萬元、94年12
    月提領3萬元；又觀華南銀行提供之現金卡提領明細，抗告
    人於93年6月提領3萬元、93年7月提領6萬元、93年8月提領6
    萬元、93年9月提領49,000元、93年10月提領8萬元、93年11
    月提領9萬元、93年12月提領6萬元、94年1月提領109,700元
    、94年3月提領6萬元、94年4月提領9萬元、94年5月提領8萬
    元、94年6月提領3萬元、94年9月提領4萬元、94年11月提領
    2萬元、94年12月提領6萬元，有台新銀行99年4月20日台新
    總債務協商部字第09900006812號函暨現金卡明細表、華南
    銀行99年4月23日書狀所附現金卡明細表在原審卷可參，以
    上現金卡提領明細尚不包含抗告人於其他金融機構辦理之小
    額信貸，由上可知抗告人於93、94年間共累計提領2,071,18
    0元。
(二)然而，抗告人母親洪林阿錦93年1月至10月於奇美醫院支出
    醫療費用46,387元、於郭綜合醫院支出醫療費用11,056元，
    並支出殯葬費用62,500元（包含靈骨塔費用），而抗告人兄
    長甲○○於93年12月至94年12月間於郭綜合醫院之出醫療費
    用17,300元，以上等情有奇美醫院99年5月4日（99）奇醫字
    第2228號函、郭綜合醫院99年4月26日郭綜發字第0990893號
    、國福禮儀社證明書、台南市殯葬管理所靈骨塔使用許可證
    在原審卷可稽，郭綜合醫院99年10月1日郭綜發字第0990226
    5號函在卷可參，是抗告人於93、94年所支出之醫療、殯葬
    費用共計137,243元【計算式：46,387＋11,056＋62,500＋
    17,300＝137,243】。另依內政部所公告99年度臺灣省低收
    入戶最低生活費用每人每月9,829元計算抗告人之生活費用
    ，可推得抗告人93、94年支出之生活費為825,636元【計算
    式：9,829×4人×12個月＋9,829×3人×12個月＝825,636
    】，則抗告人93、94年支出醫療費、殯葬費及必要生活支出
    費用共計962,879元。惟此金額與抗告人提領之2,071,180元
    相去甚遠，抗告人復未能說明差額1,108,301元之用途為何
    ，抗告人主張其債務皆因負擔家人醫療費用及生活費用所致
    ，即難憑採。
(三)再者，依台新銀行提出抗告人之信用卡明細，抗告人於95年
    4月3日於和信電訊消費6,986元；復依華南銀行提出抗告人
    之信用卡明細，抗告人於94年3月3日、同年3月29日皆在和
    信電訊分別消費2,472元、7,458元；又依聯邦銀行提出抗告
    人之信用卡明細，抗告人於94年1月31日、94年4月30日在和
    信電訊消費分別消費4,966元、1,874元；再依萬泰銀行提出
    抗告人之消費明細，抗告人94年12月7日在和信電訊消費9,4
    36元、95年1月9日消費3,359元、95年2月10日消費7,142 元
    、95年3月8日消費16,827元，有台新銀行99年4月20日台新
    總債務協商部字第09900006812號函、華南銀行99年4月23日
    書狀、聯邦銀行99年4月30日書狀、萬泰銀行99年4月22日書
    狀所附信用卡明細附卷可稽。抗告人雖辯稱債權銀行提出其
    在和信電訊之消費明細有誤，應為94年3月3,570元、94年12
    月3,359元、95年1月4,069元、95年2月12,583元、95年3月
    6,204元云云，惟縱如抗告人所述，考量抗告人當時之職業
    無需仰賴通信，千元以上之通信費用即非屬必要支出，則抗
    告人有恣意為奢侈性消費，明顯逾越一般人通常生活必要之
    支出金額，堪可認定。
五、綜上所述，本件債務人既有消費者債務清理條例第134條第4
    款「因浪費、賭博或其他投機行為，致財產顯然減少或負擔
    過重之債務，而生開始清算之原因」之不免責事由，依消費
    者債務清理條例第134條第4款之規定，應為不免責之裁定。
    原審裁定不予免責，核無違誤。抗告意旨仍執陳詞指摘原裁
    定不當，求予廢棄，為無理由，應予駁回。
六、據上論結，本件抗告為無理由，依消費者債務清理條例第11
    條第2項、第15條，民事訴訟法第495條之1第1項、第449條
    第1項、第95條、第78條，裁定如主文。
中    華    民    國    99    年    11    月    18    日
                  民事第二庭    審判長法  官  李杭倫
                                      法  官  田玉芬
                                      法  官  翁金緞
上為正本係照原本作成。
本裁定不得再抗告。
中    華    民    國    99    年    11    月    18    日
                                      書記官  彭建山

司法院資訊處製作；財團法人民間司法改革基金會備份。
